【裁判字號】    98,易,1726
【裁判日期】    981027
【裁判案由】    詐欺
【裁判全文】
臺灣臺北地方法院刑事判決              98年度易字第1726號
公  訴  人  臺灣臺北地方法院檢察署檢察官
被      告  乙○○
上列被告因詐欺案件，經檢察官聲請以簡易判決處刑（98年度偵
字第6730號），經本院認不應以簡易判決處刑（98年度簡字第24
24號），而改依通常審判程序（98年度易字第1726號）審理，判
決如下：
    主  文
乙○○幫助犯詐欺取財罪，處有期徒刑肆月，如易科罰金，以新
臺幣壹仟元折算壹日。
    事  實
一、乙○○乃具相當社會生活經驗之人，對於貿然將自己開立之
    金融帳戶存摺、金融卡、密碼，交付予其他不熟悉人任意使
    用，可能因此供人利用為犯罪所用，而坊間每每發生有人遭
    詐騙將款項匯入人頭帳戶後遭提領一空，致追索不能一事明
    知，並對所提供之帳戶可能因而幫助他人從事詐欺不法犯罪
    有預見，仍於不違背其本意情形下，基於幫助不詳姓名、年
    籍之成年人詐欺取財之未必故意，於民國95年11月上旬某日
    ，將其所開立，位在臺北市中山區○○○路○段217號華南商
    業銀行南京東路分行所申請之帳號000000000000號帳戶之提
    款卡及密碼，在不詳地點，交付予有意犯罪之姓名年籍不詳
    之成年人使用，嗣該不詳人士組成之詐騙集團成員即基於意
    圖為自己不法之所有，在PChome露天拍賣網站上以「gogo77
    7」帳號佯登拍賣物品名稱「moto v3i d&g」、「FunTwist
    方吐司 D-Chord」之虛偽訊息，以誘使不知情之買家參與競
    標，適甲○○於96年12月16日23時許，在其位於臺中市○區
    ○○里○○鄰○○○路231號14樓之3住處，上PChome拍賣網站
    瀏覽上開拍賣訊息後，不疑有他致陷於錯誤，上網標得上開
    物品，旋依對方指示至自動櫃員機，於96年12月17日上午9
    時11分許，匯款新臺幣（下同）3,100 元至乙○○上開帳戶
    ，旋於同日立即被提領一空，而詐騙得逞。然甲○○上開匯
    款後陸續以電子郵件及行動電話簡訊發送與對方聯繫，詎對
    方置若罔聞始終未回應，此時，甲○○始發覺受騙報警，乃
    循線查悉上情。
二、案經臺中市警察局第三分局報告臺灣臺中地方法院檢察署檢
    察官呈請臺灣高等法院檢察署檢察長核轉臺灣臺北地方法院
    檢察署檢察官偵查後，聲請以簡易判決處刑，嗣經本院認不
    應以簡易判決處刑，而改依通常審判程序審理。
    理  由
壹、證據能力部分：
    查本院認定事實所引用之下列證據資料（包含供述證據、文
    書證據等），並無證據證明係公務員違背法定程序所取得。
    又被告、檢察官於本院審判期日中對本院所提示有關被告以
    外之人審判外之供述，包括供述證據、文書證據等證據，就
    證據能力均未表示爭執，而迄至言詞辯論終結前亦未再聲明
    異議，經核亦無顯有不可信之情況與不得作為證據之情形，
    本院審酌上開證據資料製作時之情況，尚無違法不當及證明
    力明顯過低之瑕疵，認為以之作為證據應屬適當，是依刑事
    訴訟法第159條至第159條之5 規定，本院所引用之供述證據
    及文書證據等，如下揭所示均有證據能力，合先敘明。
貳、關於實體部分：
一、訊據被告乙○○固坦承上開華南銀行000-000000000000號存
    摺帳戶為伊本人所有，且係伊於95年6 月20日向銀行申請，
    係供薪資轉帳及存款使用等語（見臺中市警察局第三分局刑
    事偵查卷宗編號C，以下簡稱C卷，第6 頁），惟矢口否認有
    何幫助詐欺取財犯行，辯稱：伊於96年11月10日23時許，在
    台北市○○區○○路饒河夜市附近，伊所有整個皮夾遭竊，
    除華南銀行提款卡失竊外，中信、郵局提款卡、身分證、駕
    照、健保卡等皆失竊，伊有於96年11月11日凌晨1 點許，馬
    上報案，且該信用卡伊在警局就立即打電話掛失止付，但華
    南銀行那張提款卡，因為沒有在用，伊就忘了向銀行辦掛失
    ，至於身分證等證件，係伊於97年初有去辦理補發。再者，
    華南銀行帳戶，從開戶至今，伊從未使用，因為帳戶內沒有
    錢，伊是將密碼設定為伊的生日，伊沒有把華南銀行提款卡
    借給他人使用，一直到帳戶被凍結伊才知道帳戶遭人利用來
    詐騙云云。
二、本院查：
  (一)被害人甲○○於96年12月16日23時許在自家上網（網站名稱
    為：PChome露天拍賣），跟賣家gogo777 以2500元標得商品
    編號00000000000000、物品名稱moto v3i d&g，及以 500元
    標得商品編號00000000000000、物品名稱FunTwist方吐司D-
    Chord」，遂依指示於96年12月17日上午9時11分許匯款3,10
    0 元至乙○○前揭帳戶內，該詐騙集團成員立即於同日，持
    乙○○上開華南銀行金融提款卡將款項陸續提領完畢之事實
    ，業經被害人甲○○於警詢指述綦詳（見C 卷第15至16頁）
    ，並有PChome露天拍賣網站拍賣商品網頁資料、華南商業銀
    行南京東路分行97年7月2日（97）華京東存字第344 號，檢
    送乙○○（帳號000000000000）存款事故狀況表及存款往來
    明細表、被害人甲○○匯款之自動櫃員機交易明細表及存摺
    歷史交易明細、華南銀行存款戶約定書影本及被告乙○○證
    件影本、被害人庭呈PChome露天拍賣網站列印資料附卷可稽
    （見C 卷第20頁；見臺灣臺北地方法院檢察署97年度核退字
    第1489號編號B1，以下簡稱B1，第8 至11頁、第13至14頁、
    第16頁；臺灣臺北地方法院檢察署97年度偵字第13056 號編
    號B2，以下簡稱B2，第11至12頁）。足認被告上開帳戶，確
    已供有意行騙之不詳人士所組成之詐騙集團為匯款、轉帳所
    用，殆無疑義。
  (二)被告雖辯稱：伊所有上開華南銀行南京東路分行帳戶之提款
    卡、中信、郵局提款卡、身分證、駕照、健保卡等皆失竊，
    係於96年11月10日23時許，在臺北市松山區饒河夜市遭竊，
    伊立即報警處理等語明確綦詳，此有證人即該報案受理執勤
    員警許永寧於本院98年10月13日審訊時具結證述在卷足稽（
    見臺灣臺北地方法院98年度易字第1726號編號A2，以下簡稱
    A2卷，第3頁背面至第5頁），並有臺北市政府警察局松山分
    局員警工作紀錄簿附卷可參（見B3卷第19頁），是被告確實
    有於96年11月11日凌晨1 點許，報案處理物品失竊案件之遭
    竊事實，應堪認定，惟被告本次在臺北市松山區饒河夜市遭
    竊之物品是否包括其所有上開華南銀行南京東路分行帳戶之
    提款卡，則尚有待詳查究明，理由如下(四)至(七)所示。
  (三)被告又辯稱：伊有補辦相關證件，且因是同一天去拍照辦理
    ，所以相關證件的照片跟身分證是同一張等語（見A2卷第10
    頁背面）。本院查，被告於本院98年10月13日庭呈之駕駛執
    照、健保卡及身分證，其上開三種申請照片及相關證件上之
    照片，對照其補領國民身分證申請書之照片，確實係使用同
    一張照片，並有上開駕駛執照、健保卡及身分證影本各1 件
    在卷可稽，因此被告辯稱：伊有補辦上開相關證件之事實，
    應堪認定。惟被告雖有補辦上開相關證件，並不表示其本次
    在臺北市松山區饒河夜市遭竊之物品必然包括上開華南銀行
    南京東路分行帳戶之提款卡，是其所有上開華南銀行南京東
    路分行帳戶於何時起即不在被告掌控使用支配之事實，尚有
    待詳查究明，理由如下(四)至(七)所示。
  (四)被告於本院98年10月13日審訊時又辯稱：伊所有上開華南銀
    行南京東路分行帳戶之提款卡一直都放在伊的錢包裡，伊都
    帶在身上，不過從95年6 月20日開戶開始起迄今，伊從來就
    沒有使用過上開提款卡，因此，上開提款卡帳戶往來款項紀
    錄，伊完全沒有印象，都不是伊使用的，伊也沒有把提款卡
    交給家人或朋友或出租、出借給別人使用，對於上開帳戶往
    來交易紀錄這些CW現金支出的金額，都不是伊使用系爭帳戶
    提款卡領走的，伊完全不記得有這些錢，依不知道是誰在用
    （見A2卷第7至8頁）；其復於警詢、偵訊時亦均供述：伊上
    開銀行帳戶，從開戶至今，伊從未使用過，帳戶內沒有錢，
    伊亦沒有把提款卡借或交給他人，更沒有把密碼告訴他人云
    云（見C 卷第7至8頁；A1卷第16頁背面）。經查，依據華南
    銀行南京東路分行97年7月2日函及其檢附被告上開帳戶存款
    往來明細表以觀其交易往來（見B1卷第8 至11頁）玆分述如
    下：
    被告於95年6月20日開戶（見B1卷第8至11頁），但餘額為
      零，是該帳戶雖已開戶，但存款餘額為零，無任何存款在
      其內。是被告所辯其存款戶內無任何餘額，應堪認定。
    上開帳戶迄至95年11月10日TD轉帳存入21,029元之往來紀
      錄明細表（見B1卷第11頁），是被告於95年6 月20日開戶
      後帳戶餘額始終為零，迄至95年11月10日帳戶內開始有資
      金往來交易，應堪認定。是被告應係於95年11月上旬某日
      ，在不詳地點，將其所有上開提款卡交付予不詳姓名年籍
      之成年人使用無訛。
    上開帳戶旋於95年11月11日CW現金支出1,006 元、於95年
      11月12日CW金支出1,406 元、於95年11月12日CW現金支出
      10,006元、於95年11月13日CW現金支出2,506 元、於95年
      11月13日CW現金支出3,006元、於95年11月14日CW支出1,
      006元、於95年11月15日CW現金支出1,006元、於95年11月
      15日CW現金支出1,006元之往來紀錄明細表（見B1卷第11
      頁），是上開往來明細已足證有人一直使用該提款卡。再
      者，據被告上開供述伊始終未曾使用上開提款卡提領現金
      等語，惟該函及及其檢附上開帳戶存款往來明細表之內容
      為機械式之帳戶記錄，既已記載CW即現金支出，且係以該
      帳戶提款卡提領現金，是被告上開帳戶之提款卡業已於95
      年11月上旬某日，業已交付予「非被告」之人所使用，且
      上開提款卡於95年11月11日起即為非被告之不詳姓名年籍
      成年人所使用，準此，被告即便確實於96年11月11日凌晨
      1 點許，報案處理物品失竊案件，後續並有補辦相關證件
      之動作，惟此與上開提款卡是否已交付與他人使用，二者
      間並無任何關聯性，是被告上開報案情節，實難認定為有
      利於被告。更甚者，被告既已於95年6 月20日開戶，嗣於
      同年11月10日帳戶始有資金流通，是該帳戶提款卡應係於
      95年11月上旬某日交付予他人使用之情事，堪已認定。
    上開帳戶復於95年12月21日INT1元、96年6月21日INT、96
      年11月19日TW轉帳支出37元、96年11月26日TD轉帳存入1,
      000元、96年11月26日CW現金支出1,006元（6 元是手續費
      用）之往來紀錄明細表（見B1卷第11頁），是上開往來明
      細已足證有人一直使用該提款卡無訛。因此，被告所辯其
      自95年6 月20日開戶開始起迄今，伊從來就沒有使用過上
      開提款卡，因此，上開提款卡帳戶往來款項紀錄，都不是
      伊使用的等語，應堪採信，因為被告早已於95年11月上旬
      某日，在不詳地點，將其所有上開提款卡交付予不詳姓名
      年籍之成年人使用，職是，被告對上開時間之交易往來完
      全不記得有這些錢，應屬正常現象。再者，被告於96年11
      月11日淩晨1時3分報案遭竊，雖有該受理警員即證人許永
      寧於本院98年10月13日審訊時具結證述在卷可佐，並有臺
      北市政府警察局松山分局員警工作紀錄簿附卷可參（見B3
      卷第19頁），是被告上開提款卡於報案前之95年12月21日
      、96年6月21日早已有不尋常往來上開紀錄，嗣被告於96
      年11月11日淩晨1時3分報案後之96年11月19日、96年11月
      26日仍繼續被持用交易往來上開紀錄，惟被告對上開提款
      卡之報案前之往來上開紀錄完全不記得，且對報案後之往
      上開紀錄亦完全不記得，足見被告早已於95年11月上旬某
      日，已將其所有上開提款卡交付予不詳姓名年籍之成年人
      使用無訛。因此，被告於96年11月11日淩晨1時3分報案本
      次在臺北市松山區饒河夜市遭竊之物品並不包括上開華南
      銀行南京東路分行帳戶之提款卡在內，應堪認定。
    上開帳戶復於96年11月28日TD轉帳存入2,500元、96年11
      月28日CW現金支出2,500元、96年12月7日TD轉帳存入1,50
      0元、96年12月7日CW現金支出1,506元（6元是手續費用）
      、96年12月10日TD轉帳存入1,980 元、96年12月10日CW現
      金支出2,006元、96年12月11日TD轉帳存入4,500元、96年
      12月11日CW現金支出4,006元（6元是手續費用）、96年12
      月11日TD轉帳存入299元、96年12月13日CW現金支出706元
      （6元是手續費用）、96年12月14日TD轉帳存入650元、96
      年12月14日TD轉帳存入350 元、96年12月14日CW現金支出
      1,006元（6元是手續費用）、96年12月16日TD轉帳存入7,
      000元、96年12月17日TD轉帳存入5,500、96年12月17日TD
      轉帳存入7,000元、96年12月17日TD轉帳存入3,100元（被
      害人甲○○轉帳存入）、96年12月17日CW現金支出20,006
      元（6元是手續費用）、96年12月17日CW現金支出2,606（
      6元是手續費用）、96年12月21日INT、96年12月21日TD轉
      帳存入980元、96年12月21日INT之往來紀錄明細表（見B1
      卷第11頁）。足見被告早已於95年11月上旬某日，已將其
      所有上開提款卡交付予不詳姓名年籍之成年人使用無訛。
      是被告於96年11月11日淩晨1時3分報案本次在臺北市松山
      區饒河夜市遭竊之物品並不包括上開華南銀行南京東路分
      行帳戶之提款卡在內，應堪認定。
  (五)被告於本院98年10月13日於審訊時辯稱：伊上開帳戶因為沒
    有在用，所以提款卡伊就忘了要掛失云云（見A2卷第5 頁）
    。惟衡諸常情被告所有之上開帳戶提款卡、密碼，其性質均
    屬於個人經常使用之理財工具，且攸關帳戶所有人之社會交
    易信用度，依日常生活經驗、知識，常人均可判斷此係屬於
    個人重要物品，當妥為保管，不得任意置放，如有遺失更應
    速為後續處理，以避免損失及危害擴大，復參被告於警詢時
    既已自承上開帳戶提款卡於97年11月10日遭竊，至帳戶凍結
    時始知該帳戶遭人利用來詐騙等語綦詳明確（見C卷第7至8
    頁），再酌前開華南商業銀行南京東路分行函及其檢送之存
    款事故狀況查詢印表（見B1卷第9頁），上開帳戶於96年12
    月25日早已被列為警示帳戶之情節，至為灼然，況且，被告
    對於上開身分證件、駕照、健保卡、郵局提款卡、中信提款
    卡等皆失竊，均有依法辦理，豈有單獨遺忘其所有上開華南
    商業銀行南京東路分行帳戶提款卡，而不依法掛失之理，且
    每一金融帳戶之提款卡均設有專屬之密碼，除非設定人或其
    告知之人外，旁人難僅以亂數排列方式得知密碼，且查卷附
    之系爭帳戶往來交易明細所示（見B1卷第11頁），分別在匯
    款時間96年11月26日、96年11月28日、96年12月7 日、96年
    12月10日、96年12月11日、96年12月14日及本件案發日期96
    年12月17日之同日，立即於同日以上開提款卡陸續提領與匯
    入金額相當金額之記錄，理由詳如上述至，是上開帳戶
    所設定之提款卡密碼早已為詐騙集團成員知悉，並已使用該
    提款卡無訛，是被告所稱伊所有上開華南商業銀行南京東路
    分行帳戶之提款卡遭竊情節，顯與事實、常情均不符，應無
    可信。
  (六)又金融存款帳戶存摺、印鑑章、提款密碼等攸關存戶個人財
    產權益重大保障，倘非與本人有相當親密及利害關係者，通
    常一般人皆不致輕易提供自己存款帳戶存摺、提款密碼供他
    人使用；再者，帳戶、提款卡均設有密碼，已如前述，則上
    開帳戶內所有款項之提領均需輸入被告自設之密碼始得為之
    ，復參以近年來利用人頭帳戶以行詐騙或恐嚇取財之事時有
    所聞，報章雜誌及新聞均多所宣導，是避免此等專屬性甚高
    之金融機構帳戶被不法行為人利用為詐財之工具，應係一般
    正常人之生活認知所易於體察之常識。因此，本件被告上開
    帳戶，若非經由被告交付並同意使用該帳戶及提款卡、密碼
    ，則詐欺集團如何能肯認該帳戶存摺、提款卡於脫離所有權
    人持有後，亦不致辦理掛失或暫停使用，遂放心、大膽、好
    整以暇，而施以詐欺行騙並以之充為收受贓款之工具，並要
    求上開被害人依指示逕將款項匯入被告上開帳戶後，旋即提
    領一空，益徵上開帳戶及其提款卡係由被告提供予利用此等
    詐騙之人使用無訛，是被告所辯實無可採。
  (七)按刑法上之故意犯，可分為直接故意與不確定故意，所謂不
    確定故意即指行為人對於構成犯罪之事實，預見其發生而其
    發生並不違反其本意，刑法第13條第2 項定有明文。查存款
    帳戶之存摺、提款卡、密碼，僅係供使用人作為存款、提款
    、匯款、轉帳之用，一般人均得自行向銀行申請開立存款帳
    戶、領取帳戶存摺及提款卡、密碼加以使用，並無任何特定
    身分之限制；苟非意在系爭帳戶作為犯罪之不法目的或掩飾
    真實身分，實無以他人名義之帳戶存摺、提款卡進行交易之
    必要。況且，近來佯稱退稅、欠款、查詢帳戶、中獎等方式
    詐欺之犯罪類型層出不窮，此類犯罪多利用人頭帳戶作為贓
    款出、入帳戶，業廣經媒體披載，政府亦多所宣導，目的均
    在避免民眾受騙，被告係成年之人，具相當社會經驗，其於
    審理過程中之應對、舉止均與常人無異，係具通常智識程度
    之人，對此應知悉甚詳，是以，其將自己開立之帳戶提款卡
    、密碼等，交付不詳人士使用，而被利用當詐欺犯罪時之贓
    款出、入人頭帳戶使用，當為其所能預見，且此事之發生並
    無違被告本意，是被告有幫助不法之徒利用帳戶犯詐欺取財
    罪之不確定故意甚明。
  (八)綜上，本案事證明確，被告幫助犯詐欺取財之犯行，堪以認
    定，其所辯係臨訟飾卸脫免之詞，應無可信。
三、論罪科刑
  (一)核被告所為，係犯刑法第30條第1項、第339條第1 項之幫助
    詐欺取財罪。又被告所為係幫助犯，爰依刑法第30條第2 項
    之規定，按正犯之刑減輕之。
  (二)玆審酌被告於本院審理時狡辯否認犯行，犯後毫無悔意，且
    被告上開提款卡於報案前之95年12月21日、96年6 月21日早
    已有不尋常往來上開紀錄，嗣被告於96年11月11日淩晨1 時
    3 分報案後之96年11月19日、96年11月26日、96年11月28日
    、96年12月7 日、96年12月10日、96年12月11日、96年12月
    13日、96年12月14日、96年12月16日、96年12月17日、96年
    12月21日仍繼續被持用，並有上開交易往來紀錄明細表在卷
    可徵，是被告犯罪後之態度明顯不佳，及其犯罪之動機、目
    的、將自己帳戶提供他人作非法使用，對於社會交易安全產
    生負面影響甚大，且增加政府查緝此類犯罪之困難，尚使不
    法詐欺集團順利掩飾其詐欺所得之財物，嚴重侵損被害人財
    產，助長詐騙犯罪風氣之猖獗，惟念及被告無犯罪前科紀錄
    ，其素行尚稱良好，有臺灣高等法院被告前案紀錄表在卷可
    按，且被告並未實際參與詐騙行為，所為係幫助犯，暨本件
    僅查獀被害人受騙匯入該帳戶款項金額3,100 元，及斟酌被
    告之素行、生活狀況、智識程度、高職畢業，經濟狀況不富
    裕等一切情狀，爰量處如主文所示之刑，並諭知如易科罰金
    之折算標準。
四、本件不予減刑理由：本件被告幫助犯詐欺取財罪，而幫助犯
    係從屬於正犯而成立，以正犯已經犯罪為要件，故幫助犯並
    非其幫助行為一經完成，即成立犯罪，必其幫助行為或影響
    力持續至正犯實施犯罪始成立，從而幫助犯係於正犯之犯罪
    成立之時成罪，有最高法院96年度台上字第312 號判決意旨
    可佐。因此，本件被告雖於95年11月上旬某日交付上開提款
    卡予前揭之人，惟本件被害人適甲○○於96年12月16日23時
    許，在其位於臺中市○區○○里○○鄰○○○路231 號14樓之
    3 住處，上PChome拍賣網站瀏覽上開拍賣訊息後，不疑有他
    致陷於錯誤，上網標得上開物品，旋依對方指示至自動櫃員
    機，於96年12月17日上午9時11分許，匯款3,100元至被告上
    開帳戶，旋於同日立即被提領一空，而詐騙得逞，理由詳如
    前述，核被告幫助犯係於正犯之犯罪成立時（即96年12月17
    日係正犯之犯罪成立之時間），意即本件被告幫助犯成立之
    犯罪時間係96年12月中旬許，爰不符合中華民國九十六年罪
    犯減刑條例之減刑規定，併此敘明。
據上論斷，應依刑事訴訟法第452條、第299條第1 項前段，刑法
第30條第1項前段、第2項、第339條第1項、第41條第1 項前段，
刑法施行法第1條之1，判決如主文。
本案經檢察官陳國安到庭執行職務。
中    華    民    國    98    年    10    月    27    日
                    刑事第十九庭審判長法  官  施添寶
                                      法  官  吳俊龍
                                      法  官  高若珊
以上正本證明與原本無異。
如不服本判決應於收受本判決後10日內向本院提出上訴書狀，並
應敘述具體理由，如未敘述上訴理由者，應於上訴期間屆滿後20
日內補提理由書狀於本院（均須按他造當事人之人數附繕本）「
切勿逕送上級法院」。告訴人或被害人如對於本判決不服者，應
具備理由請求檢察官上訴，其上訴期間之計算係以檢察官收受判
決正本之日期為準。
                                      書記官  陳弘文
中    華    民    國    98    年    10    月    27    日
附錄：本案論罪科刑法條全文
中華民國刑法第339條
意圖為自己或第三人不法之所有，以詐術使人將本人或第三人之
物交付者，處五年以下有期徒刑、拘役或科或併科一千元以下罰
金。
以前項方法得財產上不法之利益或使第三人得之者，亦同。
前二項之未遂犯罰之。
中華民國刑法第30條
幫助他人實行犯罪行為者，為幫助犯。雖他人不知幫助之情者，
亦同。
幫助犯之處罰，得按正犯之刑減輕之。


司法院資訊處製作；財團法人民間司法改革基金會備份。
